【裁判字號】    88,訴,403
【裁判日期】    890919
【裁判案由】    侵權行為損害賠償
【裁判全文】
臺灣宜蘭地方法院民事判決  八十八年度訴字第四○三號
    原      告  乙○○
    訴訟代理人  邱松根律師
    被      告  甲○○      住.
    訴訟代理人  林映廷律師
右當事人間請求侵權行為損害賠償事件，本院判決如左：
    主    文
原告之訴及假執行之聲請均駁回。
訴訟費用由原告負擔。
    事    實
甲、原告方面：
一、聲明：
  (一)被告應給付原告新台幣（下同）一百九十四萬元，及自本訴狀繕本送達翌日起至
    清償日止按年息百分之五計算之利息。
  (二)原告願供擔保請准宣告假執行。
二、陳述：
  (一)兩造與訴外人即建方林寶村、林萬發等二人於八十一年四月二十一日簽定合建契
    約，由被告提供所有坐落羅東鎮○○段六九○地號等五筆土地、原告則提供所有
    坐落同段六九一地號等七筆土地，供林寶村等二人興建七層樓房。另依契約書第
    八條記載：使用執照取得後，方辦理土地過戶，土地過戶對象由三方依各自持有
    部分，自由指定。由以上合建契約可知兩造各自提供所有土地予林寶村等二人合
    建房屋。雖該二合建契約訂於同一契約書上，成為兩合建契約之聯立，但各享受
    權利，負擔義務。兩造間並無任何權利義務關係之存在。易言之，就被告與建方
    林寶村等二人間之合建契約，原告並非該契約之當事人。
  (二)又上開合建，建方係於八十三年七月二日以後取得使用執照，且該遲延取得使用
    執照係可歸責於林寶村等之事由，與原告無涉。惟被告竟主張因原告遲延給付致
    其多繳增值稅，應由原告賠償損害而假扣押原告所有之土地，顯然違法不當，自
    應負損害賠償責任。
  (三)另原告與林寶村等二人就上開合建中原告可分得之Ａ棟第二樓房屋連同土地二分
    之一應有部分（下稱系爭二樓房地），及Ａ棟三樓全部之房屋連同土地（下稱系
    爭三樓房地）分別成立兩份買賣契約，由原告將上開不動產售予林寶村等，且雙
    方於八十三年十一月十一日整合上開兩份合約，另簽立契約約定扣除已付之價金
    ，林寶村等仍應給付原告價金九百七十一萬六千七百三十九元，於簽約當時林寶
    村並簽發一紙面額為六百七十一萬六千七百三十九元、到期日為八十三年十二月
    二十日之本票交予原告收執，並約定於八十三年十二月二十日當日，再由林寶村
    持現金將上開本票換回，並另簽發面額為三百萬之本票交由原告收執，而原告於
    請求付款同時應協同林寶村等辦理系爭買賣標的之過戶登記等。原告於約定交款
    日已申請印鑑證明書準備履約，惟林寶村並未依約付款，故原告以上開本票對林
    寶村等聲請實施強制執行程序。
  (四)經原告聲請，鈞院以八十四年民執字第五九三號強制執行程序拍賣林寶村財產，
    經法院通知分配款為六百七十一萬六千七百三十九元。惟斯時被告竟違法不當以
    八十四年民執全字第一五四號假扣押查封系爭三樓之土地部分。林寶村即以原告
    該土地被假扣押查封，不能辦理過戶係給付不能通知解約，向鈞院聲請以八十四
    年執全字第一八一號扣押查封上開受分配之款項，且另訴以原告土地遭被告假扣
    押查封係給付不能主張解約，請求返還價金，並以假執行聲請執行收取前記原告
    應得之分配款（宜院通民執辛字第一三一二二號）。綜上，原告對林寶村上開買
    賣價金九百七十一萬六千七百三十九元，係因被告實施假扣押查封買賣標的土地
    中，以致暫時不能收取，至為明顯，此項不能收取該價金之利息損害，原告自得
    請求被告賠償。
  (五)被告於原告與林寶村間之土地買賣契約發生糾紛訴訟中，介入實施假扣押查封系
    爭土地，即原告聲請該第一期價金本票強制執行，林寶村起訴請求確認本票債權
    不存在，於第二次開庭後，被告即聲請假扣押。基於以上事證，被告明顯係與林
    寶村串謀阻止原告執行領取該第一期買賣價金，顯有故意至少過失不法侵害原告
    之權利。又被告假扣押裁定係因所請求賠償之對象即當事人明顯錯誤而撤銷，與
    假押裁定由於抗告而被撤銷之原因相同，撤銷理由均同係違法不當，且因被告實
    施假扣押查封後即提起訴訟實體請求給付，已涉實體糾紛，原告不能依抗告程序
    請求救濟，即命假扣押時客觀存在之情形相同，均不應為該假扣押裁定而予撤銷
    ，原告更可以請求被告賠償損害。
  (六)被告違法不當實施假扣押，致原告因土地被查封不能協同辦理土地過戶登記不能
    收取全部買賣價金，包括已聲請實施強制執行程序之第一期款六百七十一萬六千
    七百三十九元及已到期之第二期款三百萬元，自被告實施假扣押查封至撤銷查封
    系爭土地，以及因該假扣押查封，林寶村請求解約返還該第一期價金訴訟確定時
    止（迄仍三審訴訟中），此期間不能收取該買賣價金之減少利息收入損害，自應
    由被告負責賠償。上開期間，算至本件言詞辯論終結日止，超逾四年以上，以最
    短四年期間法定利息年率５％計算，利息損失逾百一九十四萬元，依民法第一百
    八十四條第一項及民事訴訟法第五百三十一條規定自應由被告給付賠償。
  (七)又被告該假扣押之本案訴訟，經最高法院於八十七年九月十一日以八十七年台上
    字第二一七七號判決被告敗訴確定，原告始得據該確定判決聲請撤銷假扣押，原
    告係於八十七年十月一日以後收受該判決送達，八十七年十月廿六日聲請裁定撤
    銷假扣押。則本件原告於八十八年十二月七日起訴請求賠償損害，顯然未逾二年
    消滅時效。
三、證據：提出買賣契約書三份，合建契約書、本院八十七年度聲字第二六四號假扣
    押裁定、撤銷假扣押確定證明書、辦理不動產塗銷查封登記函、印鑑證明書、存
    證信函各一份，本院八十四年度訴字第二五六號、臺灣高等法院八十五年度上字
    第九三七號及最高法院八十七年度台上字第二一七號等損害賠償歷審判決；本院
    八十四年度重訴字第三三號請求買賣價金判決、臺灣高等法院八十九年度上更(一)
    字第一五二號請求給付違約金判決各一份為證。
乙、被告方面：
一、聲明：
  (一)原告之訴及假執行之聲請均駁回。
  (二)如受不利判決，請准供擔保免為假執行。
二、陳述：
  (一)原告與訴外人林寶村等二人簽署合建契約，由原告提供土地供林寶村等二人興建
    房屋，原告則分配其中部份房地。嗣後原告就其受分配房地，即系爭二樓房地應
    有部分二分之一及系爭三樓房地部分售予林寶村等二人，並簽定二份契約。至八
    十三年十一月十一日，原告與林寶村等二人整合前揭各契約，再度簽署買賣契約
    書，雙方約定於簽約之日林寶村等二人簽發面額六百七十一萬六千七百三十九元
    之本票交原告收執，原告則應立即移轉合建土地暨合建房地二樓所有權予林寶村
    等二人。至八十三年十二月二十日當日，原告應再提出系爭房地三樓辦理過戶所
    需文件，再由林寶村等二人提出與前開本票同額現款以為合建房地二樓二百七十
    一萬六千七百三十九元價款暨系爭房地三樓四百萬元價款之給付，並由林寶村等
    二人再簽發面額為三百萬元之本票交原告收執，以給付系爭房地三樓三百萬元餘
    款。詎履約當日，原告自恃持有本票，竟不依約交付辦理過戶所需文件，反於八
    十四年四月間將前開本票持向法院聲請強制執行，並查封林寶村名下財產，林寶
    村為免財產遭受無謂損害，祇得提出現款六百七十一萬六千七百三十九元清償，
    俾能撤銷執行，原告既以強制執行程序求償，且因林寶村清償而終結，就該部份
    價款原告自已受領完畢。嗣本件被告於八十四年八月間以原告對伊負有損害賠償
    責任為由，依法提供擔保聲請假扣押原告所有即系爭房地三樓之土地部分，並隨
    即提起本案訴訟，案經最高法院判決被告敗訴確定。至林寶村等二人因見原告遲
    未履約，買賣事宜延宕已近一年，為免法律關係懸而未決，即發函要求原告履約
    ，因原告無法履約，林寶村等二人即以給付不能為由依法解除買賣契約。
  (二)民事訴訟法第五百三十一條所謂假扣押裁定自始不當而撤銷，係指對於假扣押裁
    定抗告，經抗告法院依命假扣押時客觀存在之情形，認為不應為此裁定而撤銷之
    情形而言，若係因本案訴訟敗訴確定而撤銷該裁定，僅屬因命假扣押以後之情事
    變更而撤銷，尚非該條所謂因自始不當而撤銷。而本件被告於八十四年間聲請假
    扣押，該假扣押裁定並未因抗告法院認為不當而撤銷，雖其後本案訴訟敗訴，然
    應屬命假扣押後之情事變更，自與民事訴訟法第五百三十一條規定所稱「自始不
    當」有間，原告依該法條請求損害賠償，實於法無據。且最高法院判決乃係就本
    案訴訟實體權義為判斷，而假扣押因違法不當為抗告法院撤銷，則多屬程序事項
    ，兩者何能混為一談，遑論該假扣押之本案訴訟曾經鈞院為被告勝訴之第一審判
    決，是原告所言「明顯錯誤」僅係其個人臆測之詞。
  (三)原告主張依侵權行為規定訴請被告為損害賠償為無理由：
  1.本件被告前向原告提起損害賠償訴訟，係因伊認原告未能及時提出文件配合申領
    使用執照，始導致使用執照核發有所遲延，故被告認原告未提出文件之行為，使
    被告對原告取得損害賠償請求權，雖前開主張嗣經最高法院認為不可採，至多亦
    僅係被告誤解法律規定，錯認損害賠償請求對象，然被告得就其所為主張對原告
    提起訴訟，並於起訴前以假扣押程序保全將來強制執行，則為法所許，自不待言
    。況被告聲請查封系爭土地暨為起訴，皆依法提供擔保金、繳納訴訟費用，該事
    件且曾經鈞院為第一審勝訴判決，顯見被告於該事件所為主張，尚非顯然無理由
    ，則被告以訴訟主張自己權利，何有不法可言？而事實上，被告亦從無侵害原告
    權利之意圖，更無法預料訴外人林寶村將於日後以系爭土地遭查封為由，向原告
    主張解除契約，原告現以侵權行為訴請被告為損害賠償，實應先就被告對侵害其
    權利乙事，確有不法乙節，負舉證責任。
  2.再者，被告聲請假扣押時，該假扣押裁定業已載明得供擔保金，即得免為或撤銷
    假扣押，是原告本得依法供擔保以撤銷假扣押之查封登記，以履行對林寶村等二
    人之移轉登記義務，然原告捨此不為，終致林寶村等二人主張解除買賣契約，此
    實無可歸責於被告。遑論原告與林寶村等二人間買賣過程諸多爭議，多次協議，
    自雙方約定履約之日起至被告查封系爭房地三樓座落土地時，已時隔八個月之久
    ，顯見原告與林寶村等二人間之買賣契約另有其他糾紛，故原告無法如期收取買
    賣價款，實與被告查封系爭土地無涉。是原告應就被告聲請假扣押，係故意或過
    失侵害其權利乙節，負舉證責任。
  3.又依原告與林寶村間之買賣契約，原告應於八十三年十二月二十日出具系爭房地
    三樓辦理過戶所需文件，買受人林寶村等二人始應提出六百餘萬元現款，並再另
    行簽發面額三百萬元之本票，然因原告未依約交付文件，林寶村等二人始未提出
    現款並再簽發本票給付尾款，亦即原告尚無請求林寶村等二人提出六百餘萬元現
    款、簽發尾款本票之資格，且該房地仍於原告名下，原告自不因未受領房地價款
    而受有任何損害，反係林寶村業已給付高達六百餘萬元之價款，卻未因此獲取任
    何對價。再者，林寶村現已解除渠與原告間之買賣契約，請求返還已付價金，並
    由鈞院以八十四年度重訴字第三三號民事判決，暨台灣高等法院以八十八年重上
    更(一)字第二一號民事判決，肯認林寶村所為請求為有理由，則買賣契約既已解除
    ，原告自無再受領尾款三百萬元之資格，其又有何損害可言？
  (四)退千萬步言，倘原告所請求為有理由，其訴請損害賠償範圍亦有不當：
  1.有關賠償金額：
  (1)原告訴請賠償金額中，與被告假扣押查封土地無涉合建房地二樓房地價款，計二
    百七十一萬六千七百三十九元，非屬被告應賠償範圍。且該部份價款，原告業經
    強制執行程序受償，自無損害可言。
  (2)原告訴請賠償金額中，經被告假扣押查封之系爭房地三樓房地價款中，原告業已
    經由強制執行程序受償四百萬元，既已受償即無損害，自非被告應負賠償責任範
    圍。
  (3)原告訴請賠償金額中，經被告假扣押查封之系爭房地三樓房地價款中，有關尾款
    三佰萬元之給付時期，依買賣契約第七條約定，應於原告提出系爭房地三樓辦理
    所有權移轉登記之一切文件，交付林寶村等辦理移轉登記完畢，並扣除代繳增值
    稅後，始取得受領尾款資格，現原告迄未提出辦理所有權移轉登記所需文件，自
    無請求林寶村等二人給付三百萬尾款之權利，故被告無賠償責任可言。
  2.有關賠償範圍之起迄時點
  (1)林寶村主張解除，並請求返還已付價金，業由鈞院及台灣高等法院肯認林寶村所
    為請求為有理由，則買賣契約既已於八十四年九月一日解除，自斯時起，原告即
    無受領系爭房地三樓價款之資格，自無損害可言。是被告應負賠償責任範圍，至
    多亦僅至林寶村等二人解除該買賣契約之時止。
  (2)且縱該買賣契約並未解除，原告仍可向林寶村請求給付房地價款，則伊亦可依法
    向林寶村請求加計法定遲延利息，當亦無損害可言。若原告無法自林寶村處請求
    遲延利息，然系爭房地三樓所坐落土地，於八十八年三月十二日即已塗銷查封登
    記，原告自斯時起，即得就該土地辦理移轉登記，履行伊對林寶村等二人之給付
    義務，然原告自己延滯，其倘因此受有損害，與被告何干？是被告所負賠償責任
    ，至多亦僅至查封登記塗銷之日止，是原告訴請賠償範圍至本件言詞辯論終結日
    止，實乏依據。
  (五)原告所為侵權行為損害賠償請求權業已罹於時效：
  1.依原告起訴狀所載，其於林寶村寄發表明解除契約之存證信函時起（即八十四年
    九月一日），即已知因被告查封系爭房地三樓坐落之土地，無法如期收取價款，
    倘原告之請求有理由，原告遲至四年後之八十八年十二月七日，始就此受損情事
    ，提起本件訴訟，其侵權行為損害賠償請求權業已罹於時效而消滅。
  2.且倘被告查封系爭房地三樓之土地係自始不當，則原告早於八十四年間即已明知
    被告有侵權行為，又何須待最高法院肯認其主張。若原告須待最高法院判決被告
    敗訴確定，始得持該判決撤銷假扣押，則被告所為假扣押即無自始不當。再者，
    原告一再主張被告與人林寶村等二人勾串陷害，然從未見原告舉證其實，僅一再
    以事件發生時間前後順序臆測，卻從未思及自身於約定履約至遭查封之冗長時間
    內，未曾履約之過，原告是項主張，顯無實證。
三、證據：提出臺灣高等法院八十八年度重上更(一)第二一號請求給付買賣價金判決、
    系爭二樓、三樓之土地及建物登記簿謄本為證。
丙、本院依職權調閱本院八十四年度全字第二二七號暨八十四年度執全第一五四號假
    扣押保全程序及執行卷宗、八十四年度第二五一號暨八十四年執全字第一八一號
    假扣押保全程序及執行卷宗、八十四年執字第五九三號給付票款執行卷宗及八十
    四年度宜簡字第一三四號確認本票債權不存在第一審卷宗。
    理    由
一、原告起訴主張兩造與訴外人林寶村等二人簽定合建契約，由兩造分別提供土地供
    林寶村等興建樓房。雖該二合建契約訂於同一契約書上，但各享受權利，負擔義
    務，兩造間並無任何權利義務關係之存在。惟被告竟以原告遲延給付致其多繳增
    值稅，應由原告賠償損害，而假扣押原告所有之土地。另原告與林寶村等就上開
    合建中原告可分得之系爭二樓之房地應有部分二分之一及系爭三樓之房地，成立
    買賣契約，雙方更於八十三年十一月十一日約定，林寶村等應給付原告價金九百
    七十一萬六千七百三十九元，於簽約當時林寶村並簽發一紙面額為六百七十一萬
    六千七百三十九元之本票交原告收執，並約定於同年十二月二十日當日，再由林
    寶村持現金將上開本票換回，並另簽發面額為三百萬之本票，而原告於請求付款
    同時應協同辦理系爭不動產之過戶登記。原告於約定交款日已申請印鑑證明書準
    備履約，但林寶村並未依約付款，故原告持上開本票對林寶村等聲請實施強制執
    行程序，經法院通知分配款為六百七十一萬六千七百三十九元。惟斯時被告竟違
    法不當假扣押查封系爭三樓之土地部分，林寶村即以該土地被假扣押查封，不能
    辦理過戶係給付不能通知解約，並向法院聲請扣押上開分配款項，且另訴請求返
    還價金，故被告實施假扣押查封買賣標的土地，以致原告暫時不能收取價金，至
    為明顯。且被告於原告與林寶村間之買賣契約發生糾紛中，介入實施假扣押查封
    系爭土地，顯係與林寶村串謀阻止原告執行領取價金，已故意至少過失不法侵害
    原告之權利。又被告假扣押裁定係因所請求賠償之對象明顯錯誤而撤銷，與假押
    裁定由於抗告而被撤銷之原因相同，撤銷理由均同為違法不當。從而，自被告實
    施假扣押查封至撤銷查封時，以及因該假扣押查封，林寶村請求解約返還該第一
    期價金訴訟確定時止，此期間因不能收取買賣價金所減少之利息損害一百九十四
    萬元，應由被告負責賠償。至該假扣押本案訴訟，經最高法院於八十七年九月十
    一日判決被告敗訴確定，原告始得據該確定判決聲請撤銷假扣押，則本件原告於
    八十八年十二月七日起訴請求賠償損害，顯然未逾二年消滅時效。
二、被告則以本件被告所為之假扣押遭撤銷，係因其後本案訴訟敗訴，應屬命假扣押
    後之情事變更，自與「自始不當」有間，原告依民事訴訟法第五百三十一條請求
    損害賠償，於法無據。又被告前向原告提起之損害賠償訴訟，係因認原告未能及
    時提出文件配合申領使用執照，始導致使用執照核發有所遲延，雖該主張經最高
    法院認為不可採，至多僅為被告誤解法律規定，然被告所提之訴訟及於起訴前以
    假扣押程序保全將來強制執行，則為法所許，況被告皆依法提供擔保金、繳納訴
    訟費用，該事件且曾經鈞院為勝訴判決，顯見被告之主張，尚非顯然無理由，故
    被告以訴訟主張自己權利，並無不法。再者，該假扣押裁定原告得供擔保免為或
    撤銷假扣押，然原告捨此不為，終致林寶村等主張解除買賣契約，更遑論原告與
    林寶村等間之買賣契約另有其他糾紛，故原告無法如期收取買賣價款，實與被告
    查封系爭土地無涉。又該房地仍於原告名下，原告自不因未受領房地價款而受有
    任何損害，且林寶村現已解除買賣契約，買賣契約既已解除，原告自無再受領尾
    款三百萬元之資格，其又有何損害可言。縱認原告請求為有理由，未遭被告假扣
    押查封之系爭二樓房地之價款，亦非屬被告應賠償範圍，而就系爭三樓部分，原
    告業已經由強制執行程序受償四百萬元，故此部分亦非被告應負賠償責任範圍。
    另依買賣契約，原告應於提出文件交付林寶村等辦理移轉登記完畢後，始有受領
    尾款資格，現原告迄未提出相關文件，自無請求林寶村等給付三百萬尾款之權利
    ，故就此被告亦無賠償責任。此外系爭三樓所坐落土地，於八十八年三月十二日
    即已塗銷查封登記，原告自斯時起，即得就該土地辦理移轉登記以履行給付義務
    ，是被告所負賠償責任，至多亦僅至查封登記塗銷之日止。末者，原告於林寶村
    寄發表明解約之存證信函時起，即已知因被告查封系爭房地三樓之土地，而無法
    如期收取價款，惟原告遲至八十八年十二月七日，始提起本件訴訟，其侵權行為
    損害賠償請求權業已罹於時效而消滅等語以資置辯。
三、查兩造與訴外人林寶村等二人簽署合建契約，由兩造提供其名下土地供林寶村等
    興建房屋，原告則分配其中Ａ棟第三樓部分之房地（門牌號碼為羅東鎮○○路四
    三五號）、被告則取得Ａ棟第七樓部分之房地，另兩人共分配Ａ棟第二樓之房地
    。嗣後原告就上開受分配之房地，即系爭二樓房地應有部分二分之一及系爭三樓
    房地分別售予林寶村等二人。於八十三年十一月十一日，原告與林寶村等二人整
    合前揭兩份契約，另再簽署買賣契約書，雙方約定於簽約之日林寶村等二人簽發
    面額六百七十一萬六千七百三十九元、到期日為八十三年十二月二十日之本票交
    原告收執，原告則應移轉合建土地暨合建房地二樓所有權予林寶村等二人。至八
    十三年十二月二十日當日，原告應再提出系爭房地三樓辦理過戶所需文件，再由
    林寶村等二人提出與前開本票同額現款（扣除代繳增值稅），並由林寶村等二人
    再簽發到期日為同年月三十日，面額為三百萬元之本票乙紙交原告收執，以給付
    剩餘之價款。至雙方履約當日，因故林寶村未提出同額價款換回上揭本票，故原
    告於八十四年四月間將前開本票持向本院聲請強制執行，並查封林寶村名下財產
    ，林寶村即提出現款六百七十一萬六千七百三十九元向法院清償，嗣經法院於八
    十四年九月三十日做出分配後，原告共分得六百七十一萬六千七百三十九元，惟
    上開分配款於八十四年九月十一日又經林寶村等二人向法院聲請假扣押，並以本
    院八十四年度執全字第一八一號執行命令禁止原告收取之事實，業經其提出合建
    契約書、印鑑證明書各一份及買賣契約書三份為證，並經本院調取本院八十四年
    度第二五一號暨八十四年執全字第一八一號假扣押保全程序及執行卷宗、及八十
    四年執字第五九三號給付票款執行卷宗，核閱屬實，復為兩造所是認，堪認為實
    在。另原告又主張被告以原告未能即時提供文件使林寶村取得使用執照造成被告
    受有增值稅之損害為由，於八十四年八月十一日向本院聲請對原告之財產為假扣
    押，經本院以八十四年度全字第二二七號裁定准被告對原告所有之系爭三樓之土
    地部分實施假扣押並為查封登記，而上開假扣押之侵權行為損害賠償本案訴訟，
    迭經本院、臺灣高等法院及最高法院判決被告敗訴確定等情，有本院八十四年度
    訴字第二五六號判決書、臺灣高等法院八十五年度上字第九三七號判決書、最高
    法院八十七年度台上字第二一七七號判決書及假扣押裁定、撤銷假扣押確定證明
    書、辦理不動產塗銷查封登記函等件在卷可稽，復經本院調取八十四年度全字第
    二二七號暨八十四年度執全第一五四號假扣押保全程序及執行卷宗，核閱無訛，
    並為被告所是認，應信為真實。
四、按侵權行為發生損害賠償請求權，以有故意或過失不法侵害他人權利為其成立要
    件，如其行為並無故意、過失或不法，即無賠償可言；又主張對造應負侵權行為
    責任者，對於對造之故意、過失應負舉證責任，最高法院四十九年度台上字第二
    三二三號及五十四年度台上字第一五二三號判例可資參照。再按侵權行為之損害
    之請求權，以受有實際損害為成立要件，若無損害亦即無賠償，是以賠償損害之
    債，以有損害之發生及有責任之原因之事實，並二者之間，有相當因果關係為成
    立要件，故原告所主張損害賠償之債，如不合於此項成立要件者，即難謂有損害
    賠償請求權存在。本件原告主張其對被告有侵權行為損害賠償請求權存在，然均
    為被告所否認，並以前開情詞置辯，依舉證責任原則，原告自應就其成立要件之
    事實，負舉證責任。經查：
  (一)原告起訴雖主張被告明知原告並非其與林寶村間合建契約之當事人，竟以原告遲
    延交付文件致被告受有損害為由，違法不當假扣押原告所有系爭三樓土地之行為
    ，致原告受有損害云云，惟原告就被告係屬「明知債權不實」等情，僅泛言指稱
    被告於原告與林寶村間之買賣契約發生糾紛之際，對原告所有之土地實施假扣押
    ，以使林寶村得藉口系爭房屋給付不能而解約，顯見被告與林寶村基於串謀，係
    屬故意侵害原告之權利等語，而未提出任何事證證明。然原告與林寶村等間之買
    賣契約，於八十三年十二月二十日即已發生糾紛，期間並經原告向本院聲請本票
    裁定，據以對林寶村等實施強制執行程序，此觀本院八十四年度重訴字第三三號
    暨臺灣高等法院八十八年度重上更(一)第二一號請求給付買賣價金等判決自明，惟
    被告聲請假扣押之行為乃發生於八十四年八月十一日，期間經過八個多月，自難
    僅憑被告實施假扣押之時間，正為原告欲收取所分配款項之際，遽認定被告與林
    寶村等係基於串謀，而故意侵害原告之權利。且被告就原告之土地實施假扣押後
    ，即向本院提起請求損害賠償之本案訴訟，而該訴訟固經判決被告敗訴確定，然
    就原告有無遲延交付文件以致造成被告受有土地增值稅損害之事實，尚經本院、
    台灣高等法院及高法院進行審理而判決駁回，是則上開損害賠償之本案訴訟，兩
    造詳盡之攻擊防禦後，經各審法院多次開庭調查審查，足見雙方之法律關係確實
    容有爭議之空間，自無法僅依該訴訟判決被告敗訴確定，即認被告係屬故意或過
    失不知其無權利之存在，而以實施假扣押為手段，侵害原告權利。況人民有訴訟
    之權利乃我國憲法所明定，故人民之權益若遭受侵害或有受侵害之虞，得藉由公
    平而正當之法律程序以求有效救濟或預防，茍提起訴訟之人非明知不實而濫行興
    訟或意圖他人受刑事處分而誣告之，圖利用法院以遂其目的，縱使其所提訴訟因
    證據不足或其他因素致未能獲得勝訴之判決，亦難認其有何不法可言。再於請求
    確定私權之民事訴訟程序至裁判確定恆須相當時日，若於訴訟進行期間，債務人
    將其財產或其他應執行之現狀變更，縱債權人日後獲得勝訴判決，亦無法實現其
    債權，致民事訴訟之功能將因而減損，故民事訴訟法乃有保全程序之設計，准許
    債權人於訴訟程序確定前實施保全程序以保日後債權之執行，而假扣押制度即為
    保全程序之一。是假扣押裁定及其執行僅為保全程序，欲使將來或現已進行之本
    案訴訟不致因債務人可能之脫產行為導致無意義，故凡債權有日後不能強制執行
    或甚難執行之虞者，債權人即可聲請假扣押，不以本案訴訟將來必會獲勝訴判決
    為聲請要件；因之，如聲請假扣押之債權人非明知債權不實，而利用假扣押程序
    查封債務人財產，即無不法可言。是本件原告既不能證明被告實施本件假扣押主
    觀上確有故意、過失，揆諸上開說明，被告藉訴訟或保全程序主張自己之權利，
    難認其有不法，從而原告自無從依侵權行為之法律關係請求被告負損害賠償之責
    任。
  (二)另原告主張其因被告之假扣押，而受有一百九十四萬元之損失之事實，無非依據
    其與林寶村間之買賣尚有九百七十一萬餘元之價金未收取，惟因被告假扣押之行
    為導致林寶村解除契約而致無法收取，故受有上開價金之利息損害云云。惟查，
    原告與林寶村等之買賣契約是否已經解除尚於另案審理中，若契約未經解除，則
    原告自仍得收取上開買賣價金及法定遲延利息，即原告實際上是否受有上開價金
    之利息損害，尚屬未定，故原告就其所受之實際損害究為多少一節，即屬不能證
    明。且所謂相當因果關係，係以行為人之行為所造成的客觀存在事實為觀察之基
    礎，並就此客觀存在事實，依吾人智識經驗判斷，通常均有發生同樣損害結果之
    可能者，該行為人之行為與損害之間即有因果關係。而本件原告與林寶村等二人
    間之買賣契約，有關餘款林寶村等尚未給付部分，據林寶村等二人於另案請求給
    付買賣價金之訴訟中主張：原告未依約交付文件辦理過戶，且原告既已就第一期
    價金六百七十一萬六千七百三十九元部分向法院聲請本票裁定及執行，並受有價
    金分配，迄今卻未見原告履行移轉系爭房三樓之房地所有權予林寶村，故依法解
    除兩者間之買賣契約等語，此有本院八十四年度重訴字第三三號暨臺灣高等法院
    八十八年度重上更(一)第二一號請求給付買賣價金等判決在卷足參。顯見原告未能
    收取上開餘款，係因林寶村等認原告未依約交付文件以致迄今未能辦理所有權移
    轉登記，並非僅以系爭土地遭假扣押而給付不能為唯一之理由。再參以原告亦不
    否認其迄今尚未將本件移轉登記所需文件交付予林寶村等人，雖其主張於八十三
    年十二月二十日當日已備妥相關文件等語，然此充其量僅證明原告就該過戶之文
    件有為提出之準備，難謂其已現實提出，執此更益顯見林寶村等主張解除買賣契
    約之事由，實因雙方就系爭買賣於八十三年十二月二十日起，即已產生糾紛並已
    存有岐異，是縱被告未為前揭之假扣押行為，林寶村仍可能會對原告主張解除契
    約。從而原告若真受有利息之損害，其損害與被告之假扣押行為間，亦應無相當
    因果關係。
  (三)綜右，原告既未能証明被告係基於故意或過失不當假扣押，復未能就其實際損害
    額及所受之損害與假扣押間有相當因果關係等要件提出證明，原告依民法第一百
    八十四條侵權行為之規定請求損害賠償，即屬無據。
五、次按假扣押裁定，因自始不當而撤銷，或因第五百二十九條第二項及第五百三十
    條第三項之規定而撤銷者，債權人應賠償債務人因假扣押或供擔保所受之損害，
    民事訴訟法第五百三十一條定有明文。是債權人所負之此項賠償責任，乃本於假
    扣押裁定撤銷之法定事由而生，故債務人賠償請求權之成立，不以債權人之故意
    或過失為要件（最高法院五十八年度台上字第一四二一號判例參照），惟仍須假
    扣押債務人確因假扣押受有損害，且損害與假扣押之間具有因果關係者，始得請
    求賠償（最高法院八十四年台上字第一五三０號判決參照）。故原告依據民事訴
    訟法第五百三十一條之規定主張損害賠償之債，如不合於此項成立要件者，即難
    謂有損害賠償請求權存在。查本件原告就其確實受有利息損害及所受損害與假扣
    押間具有相當因果關係等要件，既如前述要屬不能證明，揆諸上開說明，原告依
    據民事訴訟法第五百三十一條規定，請求被告賠償利息損害，亦為無理由。
六、消滅時效者，乃權利不行使所形成之無權利狀態繼續達一定之期間，而發生請求
    權消滅之效果而言，如上所述，本件原告並無民事訴訟法第五百三十一條及民法
    第一百八十四條之損害賠償請求權，原告既無上開權利，自無所謂因權利不行使
    ，而發生請求權消滅之情事，故兩造爭執之本件損害賠償請求權是否有罹於民法
    第一百九十七條之二年時效及其損害賠償之起算點等，均因原告無該等權利而無
    加以論述之必要。
七、綜上所述，原告依侵權行為損害賠償之法律關係，據以提起本訴，請求判令被告
    應給付原告一百九十四萬元，及自八十八年十二月三十日起，至清償日止，按週
    年利率百分之五計算之利息，為無理由，應予駁回。其陳明願供擔保，聲請宣告
    假執行，亦失所附麗，應併予駁回。
八、本件事實已臻明確，兩造其餘攻擊防禦方法及證據經予審酌，核與判決結果不生
    影響，不再逐一論述，併此明。
九、據上論結，本件原告之訴為無理由，依民事訴訟法第七十八條，判決如主文。
中      華      民      國    八十九    年      九      月     十九     日
                                  臺灣宜蘭地方法院民事庭
~B審判長法官  周煙平
~B法      官  周健忠
~B法      官  邱景芬
右正本證明與原本無異。
如不服本判決，應於判決送達後二十日內，向本院提出上訴狀。（應附繕本）
中      華      民      國    八十九    年      九      月    二十二    日
~B法院書記官  林竹根


司法院資訊處製作；財團法人民間司法改革基金會備份。
